臺灣屏東地方法院刑事判決　　　　　　　110年度易字第366號
公　訴　人　臺灣屏東地方檢察署檢察官
被　　　告　蔡福基



上列被告因詐欺案件，經檢察官聲請以簡易判決處刑（109 年度
偵字第510 、9654號），本院認不應以簡易判決處刑（110 年度
簡字第385號），改依通常程序審理，判決如下
    主  文
蔡福基幫助犯洗錢防制法第十四條第一項之一般洗錢罪，處有期
徒刑肆月，併科罰金新臺幣參萬元，罰金如易服勞役，以新臺幣
壹仟元折算壹日。
    事  實
一、蔡福基可預見金融機構帳戶係個人理財之重要工具，亦為關
    係個人財產、信用之表徵，如交予他人使用，有被供作財產
    犯罪用途之可能，亦知悉詐騙集團等不法份子經常利用他人
    存款帳戶提款卡、密碼，使他人陷於錯誤後轉帳再予提領之
    方式，詐騙他人財物，並掩飾或隱匿詐騙所得之去向而洗錢
    ，竟仍基於幫助他人遂行一般洗錢及詐欺取財之不確定故意
    （本諸罪疑惟輕，認不知係屬網路上詐欺），於民國108 年
    11月19日當日（即開戶日）或後6 日內，在不詳地點，將其
    所有之臺灣銀行東港分行帳號000-000000000000號之提款卡
    、及臺灣銀行同一帳戶網路銀行交易帳戶（下稱本案帳戶）
    及密碼提供予詐騙集團利用作為行騙謀財之工具，迨許博銘
    、張妤瑄（下稱許博銘等2 人）分別在ＬINE 通訊軟體中，
    遭該集團人員佯稱可投資賭博網站而得利，2 人因而陷於錯
    誤分別於同年月27日下午；同年月26日下午，分別將新台幣
    （下同）5 萬元、3 萬元分別匯入上開銀行帳戶內，該款項
    旋即為詐欺集團領取幾近一空。
二、案經許博銘、張妤瑄訴由屏東縣政府警察局東港分局報告臺
    灣屏東地方檢察署檢察官聲請簡易判決處刑。
    理  由
壹、程序部分：
    本判決以下所援引被告以外之人之供述證據，被告蔡福基於
    本院準備程序時表示同意有證據能力（本院卷第38頁），復
    於本院審理時逐項提示、調查後，檢察官、被告均未於言詞
    辯論終結前聲明異議，本院審酌該等供述證據作成時外在情
    況及條件，核無違法取證或其他瑕疵，亦無證據力明顯過低
    之情形，均有證據能力。又本判決以下所援引之非供述證據
    ，均與本案犯罪事實具有關聯性，且無證據證明係公務員違
    背法定程序或經偽造、變造而取得，檢察官、被告復均未爭
    執其證據能力，再經本院於審理期日依法提示調查、辯論，
    本院審酌各該證據取得或作成時之一切情況及條件，並無違
    法、不當或不宜作為證據之情事，是該等非供述證據，依刑
    事訴訟法第158 條之4 規定反面解釋意旨，亦均具有證據能
    力。
貳、實體部分：
一、認定犯罪事實所憑之證據及理由：訊據被告蔡福基固供認確
    有申辦本案帳戶之事實，惟矢口否認有何幫助詐欺取財犯行
    ，辯稱：我真的是存簿不見，是銀行打電話給我說我的帳戶
    怪怪的，我才去車上找，都找不到，我才報遺失的。我事實
    上都沒有用到存摺，因為當時我有做汽車零件的網路買賣，
    是機油、雨刷廠商說要辦網路帳戶云云。經查：
㈠、本案帳戶係被告於108 年11月19日所申請開立使用，業據被
    告坦承不諱，並有本案帳戶之開戶資料、同意書可資佐證（
    見偵510 卷第47至49頁）。而告訴人許博銘等2 人遭詐騙，
    因而於分別於108 年月27日下午；同年月26日下午，各將5
    萬元、3 萬元分別匯入上開銀行帳戶內等事實，為被告所不
    爭執，且經告訴人許博銘等2 人於警詢中證述綦詳，復有本
    案帳戶交易明細（見偵510 卷第50頁、51頁背面）在卷足參
    ，堪認被告所申設之本案帳戶，確遭詐欺集團成員用以作為
    詐騙告訴人許博銘等2 人匯款甚明。
㈡、被告雖辯稱：本案帳戶存簿及其提款卡係遺失云云，惟告訴
    人許博銘等2 人匯入本案帳戶內之款項，均係遭人以跨轉、
    網際跨行轉帳之方式轉帳一空等情，有前引之本案帳戶交易
    明細在卷足憑，顯見跨轉、跨行轉帳之人確實知悉本案帳戶
    網路銀行及提款卡密碼。其次，本案帳戶於108 年11月19日
    開戶後，僅僅相隔6 日，告訴人許博銘等2 人即先後受詐騙
    而匯款於至本案帳戶內，倘本案帳戶及其提款卡確有遺失，
    應不至於短短6 日內，即為人拾得後，進而由詐欺集團成員
    取得，並旋以之為詐欺取財犯行之工具，更詐欺取財得手。
    況且，自詐欺集團之角度衡酌，渠等既知利用他人之帳戶掩
    飾犯罪所得，當知社會上一般正常之人如帳戶存摺、提款卡
    、印鑑等物遺失時，為防止拾得或竊得之人盜領其存款或做
    為不法使用而徒增訟累，必於發現後立即報警及向金融機構
    辦理掛失止付，在此情形下，如仍以該帳戶作為犯罪工具，
    則在渠等向他人詐騙，並誘使被害人將款項匯入該帳戶後，
    極有可能因帳戶所有人掛失止付而無法提領，則渠等大費周
    章從事於犯罪之行為，甘冒犯罪後遭追訴、處罰之風險，卻
    只能平白無故替原帳戶所有人匯入金錢，而無法得償犯罪之
    目的，是以詐欺集團若非確定該帳戶所有人不會報警及掛失
    止付，以確定渠等能自由使用該帳戶提款、轉帳，當不至於
    以該帳戶從事犯罪。本件告訴人許博銘等2 人於受詐騙後匯
    款至本案帳戶，隨即遭人跨行轉帳一空，益徵該詐欺集團於
    向被害人詐騙時，確有把握本案帳戶不會被帳戶所有人掛失
    止付，而此等確信，在該帳戶係拾得之情形，實無發生之可
    能。綜上事證觀之，被告所辯本案帳戶之存摺、提款卡係遺
    失云云，要屬卸責之詞，諉無可信，是被告確有將本案帳戶
    之存摺、提款卡及密碼等物提供予真實姓名、年籍不詳之詐
    欺集團成員使用，要無疑義。
㈢、被告固供稱：本案帳戶之存摺、提款卡放在一起並一起不見
    云云（見偵510 卷第4 、5 頁，本院卷第36頁）。惟衡諸一
    般人使用金融帳戶之習慣，為避免遺失存摺或金融卡時帳戶
    內之存款遭人盜領，通常均將存摺、金融卡分別存放，縱係
    擔心自己遺忘密碼而另外記載，尚不至於將密碼與存摺、提
    款卡共放一處。被告為智識正常且有相當社會經驗之成年人
    ，對於上情實無不知之理。再者，被告自稱：我修理車的，
    我的車子會借給客人等語，衡諸常情，一般人倘時常將汽車
    借予他人作為代步工具，自當認知汽車內之物品易有失竊之
    虞，顯非安全存放場所，除一時方便暫時放置外，不致將重
    要財物長期放置其內，是稍有通常智識之成年人，並不會將
    作為重要信用表徵之金融帳戶存摺、提款卡任意放在遭竊風
    險極高之處，縱有此需求，亦會在人離開汽車時即隨身帶走
    。被告係國中畢業且從事修車業，認屬有相當智識程度與社
    會經驗之成年人，其對此當有認識，是其所辯遺失之情，實
    有違常理。
㈣、被告雖又辯稱：因為當時我有做汽車零件的網路買賣，是機
    油、雨刷廠商說要辦網路帳戶云云。然而，被告於警詢時陳
    稱：……這帳戶我剛辦而已，不到一個月，之前我用我太太
    的帳戶，這帳戶我辦了沒有用等語（見偵510 卷第38頁），
    復於本院準備程序時亦陳稱：我信用有問題，借錢沒有還，
    我沒有印象是跟哪一間銀行借的，也忘記借多少錢。可能是
    玉山跟中國信託，加起來大概50、60萬，所以我錢都沒有進
    到銀行等語（見本院卷第37頁）。依上開被告所述，可見被
    告早因借款未清償及信用問題，為避免遭銀行扣其存款，而
    未以自己名義辦理金融帳戶，並使用其配偶之帳戶，則被告
    在未清償債務完畢前，自無由甘冒銀行扣款之風險而辦理本
    案帳戶。是被告上開辯稱其辦理本案帳戶係為讓廠商將價金
    匯入之用，難認有何可信之處。
㈤、近年來社會上利用人頭帳戶詐騙他人金錢，以逃避查緝之案
    件屢見不鮮，復廣為媒體報導且迭經政府宣傳，是依一般人
    通常之知識、智能及經驗，可知悉向陌生人購買、承租或其
    他方法取得帳戶者，多係欲藉該帳戶取得不法犯罪所得，且
    隱匿帳戶內資金之實際取得人之身分，以逃避追查。被告係
    具有相當智識程度與社會經驗之成年人，業如前述，對於上
    情自難諉為不知，故被告對於其交付本案帳戶之存摺、提款
    卡及密碼予真實姓名、年籍不詳之人，將可能遭持以作為其
    他不法犯罪用途使用之情，應有所預見，且不違背其本意。
    復觀諸本案帳戶之交易明細紀錄，可知被告交付本案帳戶時
    ，本案帳戶內為0 元（見偵510 卷第50頁），此與一般幫助
    詐欺之人，將無用的帳戶提供予詐欺集團之情況相符。足見
    被告仗恃本案帳戶內無存款，不致造成其個人受有財產損失
    之心態，乃率然提供本案帳戶之存摺、提款卡及密碼予他人
    ，益見被告係出於縱本案帳戶遭他人非法使用，亦不違背其
    本意而為之，是其主觀上具有幫助他人為詐欺取財行為之不
    確定故意甚明。
  ㈥綜上所述，被告上開所辯，無足憑採。本件事證明確，被告
    幫助詐欺取財犯行，堪以認定，應予依法論科。
三、論罪科刑
㈠、按提供金融帳戶之存摺、提款卡及密碼之行為人，因已將帳
    戶提款資料提供他人使用，失去對自己帳戶之實際管領權限
    ，若無配合親自提款，即無收受、持有或使用特定犯罪所得
    ，且無積極之移轉或變更特定犯罪所得之行為，尚非屬洗錢
    防制法第2 條第1 款、第3 款所稱之洗錢行為。同法第2 條
    第2 款之掩飾、隱匿行為，目的在遮掩、粉飾、隱藏、切斷
    特定犯罪所得與特定犯罪間之關聯性，是此類洗錢行為須與
    欲掩飾、隱匿之特定犯罪所得間具有物理上接觸關係（事實
    接觸關係）。而提供金融帳戶存摺、提款卡及密碼供他人使
    用，嗣後被害人雖匯入款項，然此時之金流仍屬透明易查，
    在形式上無從合法化其所得來源，未造成金流斷點，尚不能
    達到掩飾或隱匿特定犯罪所得之來源、去向及所在之作用，
    須待款項遭提領後，始產生掩飾、隱匿之結果。故而，行為
    人提供金融帳戶存摺、提款卡及密碼，若無參與後續之提款
    行為，自非洗錢防制法第2 條第2 款所指洗錢行為，無從成
    立一般洗錢罪之直接正犯。惟金融帳戶乃個人理財工具，依
    我國現狀，申設金融帳戶並無任何特殊限制，且可於不同之
    金融機構申請多數帳戶使用，是依一般人之社會通念，若見
    他人不以自己名義申請帳戶，反而收購或借用別人之金融帳
    戶以供使用，並要求提供存摺、提款卡及告知密碼，則提供
    金融帳戶者主觀上如認識該帳戶可能作為對方收受、提領特
    定犯罪所得使用，對方提領後會產生遮斷金流以逃避國家追
    訴、處罰之效果，仍基於幫助之犯意，而提供該帳戶之存摺
    、提款卡及密碼，以利洗錢實行，仍可成立一般洗錢罪之幫
    助犯。是以，行為人提供金融帳戶存摺、提款卡及密碼予不
    認識之人，固非屬洗錢防制法第2 條所稱之洗錢行為，不成
    立一般洗錢罪之正犯；然行為人主觀上如認識該帳戶可能作
    為收受、提領特定犯罪所得使用，他人提領後會產生遮斷資
    金流動軌跡以逃避國家追訴、處罰之效果，仍基於幫助之犯
    意而提供，則應論以幫助犯一般洗錢罪（最高法院108 年度
    台上大字第3101號刑事大法庭裁定意旨參照）。
㈡、按刑法上所稱之幫助犯，係對於犯罪與正犯有共同之認識，
    而以幫助之意思，對於正犯資以助力，而未參與實施犯罪之
    行為者而言（最高法院49年度台上字第77號判決意旨參照）
    。是如未參與實施犯罪構成要件之行為，且係出於幫助之意
    思提供助力，即屬幫助犯，而非共同正犯。查本案被告將本
    案帳戶提款卡及密碼提供予姓名年籍不詳之詐騙集團成員使
    用，作為遂行詐欺取財及洗錢之工具，並不等同於向告訴人
    許博銘等2 人施以欺罔之詐術及洗錢行為，且亦無證據證明
    被告有參與詐欺取財犯行及洗錢犯行之構成要件行為，或與
    實行詐欺取財犯行之人有犯意聯絡，僅係對於該實行詐欺取
    財犯行之人資以助力，衡諸前揭說明，是被告提供帳戶供人
    使用之行為，已使該詐欺正犯遂行詐欺取財及洗錢犯行，自
    應論以幫助犯。
㈢、是核被告所為，係犯刑法第30條第1 項前段、第339 條第1
    項幫助詐欺取財及刑法第30條第1 項前段、洗錢防制法第14
    條第1 項幫助一般洗錢等罪。被告以一交付中信帳戶行為，
    幫助犯詐欺本案告訴人，及掩飾、隱匿犯罪所得之一般洗錢
    罪，乃一行為觸犯數罪名之想像競合犯，應從一重之幫助一
    般洗錢罪處斷。公訴意旨雖僅認被告係涉犯刑法第30條第1
    項、第339 條第1 項之幫助詐欺取財罪，而未就被告犯幫助
    洗錢罪提起公訴；然被告上開犯行亦構成幫助一般洗錢罪，
    業如前述，公訴意旨容有未洽，惟該等部分與起訴部分具有
    想像競合犯之裁判上一罪關係，為起訴效力所及，經本院告
    知罪名後（見院卷第34、103 頁），已無礙被告防禦權之行
    使，本院自應依法審理，並依法變更起訴法條。
㈣、被告幫助詐欺集團成員犯詐欺取財罪及一般洗錢罪，為幫助
    犯，並未為詐騙或隱匿犯罪所得之犯行，亦無證據證明有朋
    分犯罪所得，惡性較正犯為輕，爰依刑法第30條第2 項規定
    ，按正犯之刑減輕之。
㈤、爰以行為人之責任為基礎，審酌被告係成年且智識成熟之人
    ，竟仍率爾交付本案帳戶之存摺、提款卡及密碼予他人使用
    ，而幫助他人向告訴人許博銘等2 人詐欺取財，致告訴人許
    博銘等2 人受有財產損害，並使國家追訴犯罪困難，助長詐
    欺取財犯罪之猖獗，危害社會治安及金融秩序，所為誠應非
    難；復考量告訴人許博銘等2 人受騙匯入被告提供之本案帳
    戶之金額共8 萬元，數額非微，且被告尚未賠償告訴人所受
    損害或與告訴人達成和解；惟兼衡被告犯後否認犯行，其犯
    罪目的、手段、犯後態度，及其自陳：國中畢業，從事水電
    業，經濟一般，與小孩同住等語（見本院卷第108 頁）等一
    切情狀，量處如主文所示之刑，併科罰金部分，諭知如主文
    所示之易服勞役折算標準。又依刑法第41條第1 項規定，得
    易科罰金之罪，以「最重本刑為5 年以下有期徒刑以下之刑
    之罪」為限，本件被告所犯幫助一般洗錢罪，最重本刑為7
    年有期徒刑，並非最重本刑5 年以下有期徒刑之罪，是縱經
    本院判處有期徒刑4 月，依上開規定反面解釋，仍不得易科
    罰金，惟得依刑法第41條第3 項規定聲請易服社會勞動，附
    此敘明。
四、沒收部分
㈠、供犯罪所用之物，屬於犯罪行為人者，得沒收之；犯罪所得
    ，屬於犯罪行為人者，沒收之；宣告第38條及第38條之1 之
    沒收或追徵，有過苛之虞、欠缺刑法上之重要性、犯罪所得
    價值低微，或為維持受宣告人生活條件之必要者，得不宣告
    或酌減之。刑法第38條第2 項前段、第38條之1 第1 項前段
    、第38條之2 第2 項分別定有明文。
㈡、被告提供本案帳戶之提款卡，雖係供他人犯罪所用，且係被
    告所有之物，惟因未據扣案，亦無證據證明現仍存在而未滅
    失，復非屬違禁物，況本案帳戶已經列為警示帳戶等情，有
    金融機構聯防機制通報單存卷可考（見偵9654卷第20、21頁
    ），足認他人再無可能持以犯罪，是以宣告沒收或追徵前揭
    物品，其所得之犯罪預防效果亦甚微弱，顯然欠缺刑法上之
    重要性，爰不予宣告沒收或追徵。至告訴人許博銘等2 人遭
    人詐騙所匯款項雖已遭人提領乙節，業如前述，惟卷內尚無
    證據可資證明被告亦有分得此部分犯罪所得，爰不予宣告沒
    收，附此敘明。
據上論斷，應依刑事訴訟法第299 條第1 項前段、第300 條，洗
錢防制法第14條第1 項，刑法第11條前段、第339 條第1 項、第
55條、第30條第1 項前段、第2 項、第42條第3 項，刑法施行法
第1 條之1 第1 項，判決如主文。
本案經檢察官林吉泉聲請以簡易判決處刑，檢察官吳政洋到庭執
行職務。
中    華    民    國   110    年    10    月    18    日
                  刑事第五庭    審判長法  官  林鈴淑
                                      法  官  沈婷勻
                                      法  官  程耀樑
以上正本證明與原本無異。
如不服本判決應於收受判決後20日內向本院提出上訴書狀，並應
敘述具體理由；其未敘述上訴理由者，應於上訴期間屆滿後20日
內向本院補提理由書（均須按他造當事人之人數附繕本）「切勿
逕送上級法院」。
中    華    民    國   110    年    10    月    19    日
                                      書記官  沈君融
附錄本件論罪科刑法條：
中華民國刑法第30條
幫助他人實行犯罪行為者，為幫助犯。雖他人不知幫助之情者，
亦同。
幫助犯之處罰，得按正犯之刑減輕之。
洗錢防制法第2條
本法所稱洗錢，指下列行為：
一、意圖掩飾或隱匿特定犯罪所得來源，或使他人逃避刑事追訴
，而移轉或變更特定犯罪所得。
二、掩飾或隱匿特定犯罪所得之本質、來源、去向、所在、所有
權、處分權或其他權益者。
三、收受、持有或使用他人之特定犯罪所得。
洗錢防制法第14條
有第二條各款所列洗錢行為者，處7 年以下有期徒刑，併科新臺
幣5 百萬元以下罰金。
前項之未遂犯罰之。
前二項情形，不得科以超過其特定犯罪所定最重本刑之刑。
中華民國刑法第339條
意圖為自己或第三人不法之所有，以詐術使人將本人或第三人之
物交付者，處5 年以下有期徒刑、拘役或科或併科50萬元以下罰
金。
以前項方法得財產上不法之利益或使第三人得之者，亦同。
前二項之未遂犯罰之。
【卷別對照表】
┌──────┬──────────────────────┐
│簡稱        │卷宗名稱                                    │
├──────┼──────────────────────┤
│偵510卷     │臺灣屏東地方檢察署109 年度偵字第510號卷     │
├──────┼──────────────────────┤
│偵9654卷    │臺灣屏東地方檢察署109 年度偵字第9654號卷    │
└──────┴──────────────────────┘